【裁判字號】    90,易,2638
【裁判日期】    900927
【裁判案由】    詐欺
【裁判全文】
臺灣板橋地方法院刑事判決                          九十年度易字第二六三八號
    公訴人  臺灣板橋地方法院檢察署檢察官
    被  告  丁○○
右列被告因詐欺等案件，經檢察官提起公訴（九十年度偵緝字第七二七號），本院判
決如左：
    主  文
丁○○連續行使偽造私文書，足以生損害於他人，處有期徒刑陸月，如易科罰金，以
參佰元折算壹日。
    事  實
一、丁○○於民國八十八年九月十五日起出面擔任會首，在臺北縣板橋市○○○街三
    十二巷九號二樓之四住處召集每月每會新臺幣（下同）二萬元之互助會，連同會
    首共計二十六人，採內標制，每月十五日下午一時在上址開標，底標二千元，會
    期至九十年九月十五日止。其明知經濟狀況不佳，竟意圖為自己不法之所有，並
    基於概括之犯意，隱瞞資力不佳之事實，利用會員或未到場投標，或會員彼此不
    認識之機會，於八十八年十月十五日冒會員廖金達名義，偽填標單金額四千三百
    元及簽名後持以得標，使該期包括廖金達在內之活會會員二十四人陷於錯誤，交
    付該期活會會款共三十七萬六千八百元，足生損害於廖金達及該期活會會員。嗣
    因活會會員甲○○向其表示有意退出該互助會，丁○○遂於八十九年五月另接洽
    乙○○入會，但卻對甲○○及其他會員隱瞞乙○○入會之事實，並使不知情之乙○○陷於錯誤，誤信已取代甲○○地位，將相當於甲○○先前至八十九年五月止
    已交付之活會會款共計十五萬零三百元交付丁○○。丁○○繼又於八十九年六月
    十五日冒會員「阿純」名義，偽填標單金額六千五百元及簽名後持以得標，使該
    期包括廖金達、甲○○、乙○○在內之活會會員共十七人陷於錯誤，交付該期活
    會會款共計二十二萬九千五百元，足生損害於「阿純」及該期活會會員。丁○○
    於收取會款後旋即宣告倒會，會員丙○○、甲○○、乙○○等人始知受騙。
二、案經丙○○訴請臺灣板橋地方法院檢察署檢察官偵查起訴。
    理  由
一、訊據被告丁○○對於前揭時地召集互助會，於八十八年十月十五日冒會員廖金達
    名義得標，於八十九年五月以有會員退會為由找乙○○入會，收取乙○○交付活
    會款十五萬零三百元，及於八十九年六月十五日以會員「阿純」名義得標後宣告
    倒會之事實，固坦承不諱，惟辯稱：八十九年六月份使用會員「阿純」名義投標
    ，事後有告知「阿純」，伊係因房屋貸款週轉不靈才會如此做，事後死會會員有
    些直接將死會款拿給活會會員云云。
二、然查被告於八十八年九月十五日起出面擔任會首，在臺北縣板橋市○○○街三十
    二巷九號二樓之四住處召集每月每會二萬元之互助會，連同會首共計二十六人，
    採內標制，每月十五日下午一時在上址開標，底標二千元，會期至九十年九月十
    五日止，有互助會會單一紙附卷可稽。被告於八十八年九月十五日起會之時，該
    次除向每名會員收取二萬元之會頭款外，同時開標乙次，由會員「吳太太」以四
    千三百元得標，嗣於同年十月十五日第二次開標時，被告冒會員廖金達名義填寫
    標單，偽造投標金額四千三百元得標之事實，經被告於本院調查時供承不諱，核
    與告訴人丙○○於偵查中所提互助會會單上記載廖金達之得標日期、金額相符，
    該期活會會員連同廖金達在內共二十四人，則該期被告共收取活會會款三十七萬
    六千八百元之事實無庸置疑。
三、次查證人甲○○於偵查中及本院訊問時結證稱：本案互助會迄倒會時止，伊均未
    退出，期間因見每次標金過高，有可疑之處，曾向被告說過想退出，但被告稱找
    不到人代替，故伊一直繳活會錢至八十九年六月份倒會時止，伊不知被告有找乙○○入會接替，直到先前開庭時才知道等語（見臺灣板橋地方法院檢察署九十年
    度偵緝字第七二七號卷第三十三頁背面、本院九十年八月二十八日訊問筆錄），
    並有甲○○庭提之各期繳納活會會款之匯款單六紙在卷可查。又證人乙○○於本
    院審理時結證稱：被告於八十九年五月告訴伊有一互助會，要伊吃下一會，伊共
    匯十五萬零三百元之活會錢給被告，被告未告訴伊誰要退出，只說是一位作保險
    業的，未拿會單給伊，伊加入後於同年六月開標一次，隔五天被告就跑了，六月
    份的活會錢有給被告，事後被告僅還給伊六萬元，其餘部分迄未處理等語（見本
    院九十年九月十三日訊問筆錄）。被告對證人甲○○、乙○○上開證言並不爭執
    ，被告既未同意甲○○退會，卻以欺罔之手法吸收乙○○入會，使不知情之乙○○誤以為頂替退會會員，而將相當於甲○○迄八十九年五月份止已繳納之活會會
    款共十五萬零三百元交付被告，被告詐收此部分會款之事實甚明。
四、再查被告於八十九年六月十五日開標時，事先未取得會員「阿純」之同意，即擅
    自冒「阿純」名義偽填標單金額六千五百元及簽名後持以得標，使該期應包括廖
    金達、甲○○、乙○○在內之活會會員共十七人陷於錯誤，每人交付該其活會會
    款一萬三千五百元，共計二十二萬九千五百元予被告之事實，業據告訴人丙○○
    於偵審中指訴明確，核與偵查卷附互助會會單上所載會員「阿純」之得標日期、
    金額相符。被告於本院審理時亦自承用「阿純」名義投標時，事先未跟她講，事
    後才告知等語（見本院九十年九月十三日訊問筆錄）。被告於投標之際既未先取
    得會員「阿純」之同意，即擅自冒「阿純」名義投標，縱事後告知，仍不能解免
    於冒標之刑責。
五、按互助會之標單上記載會員之投標金額及投標人署押姓名，係表示一定用意之證
    明，依刑法第二百二十條第一項規定，應以私文書論。查被告先後於八十八年十
    月十五日及八十九年六月十五日分別冒會員廖金達及「阿純」之名義偽填標單投
    標，得標後向活會會員收取各該期會款，核其所為係犯刑法第二百十六條、第二
    百二十條第一項、第二百十條之行使偽造準私文書罪、及同法第三百三十九條第
    一項之詐欺取財罪。其先後二次偽造會員名義之署押及標金於標單上再持以行使
    ，其偽造署押係偽造標單準私文書之部分行為，應被偽造準私文書罪吸收，又其
    偽造準私文書之低度行為，應為行使之高度行為所吸收，應論以行使偽造準私文
    書罪。而其每次冒標行為，使該期多數活會會員受騙而交付會款，係一行為侵害
    數法益，觸犯數詐欺罪名之想像競合犯，應從一重之詐欺罪處斷。另其以有會員
    退會為由，吸收乙○○入會，向乙○○詐收相當於會員甲○○先前繳活會款金額
    ，核其所為亦該當刑法第三百三十九條第一項之詐欺取財罪。再其先後二次行使
    偽造準私文書與三次詐欺取財犯行，均時間緊接，且犯罪構成要件各自相同，顯
    均係基於概括犯意為之，行使偽造準私文書與詐欺取財罪均應依連續犯之規定論
    以一罪，並均加重其刑。又被告所犯上開連續行使準偽造私文書罪與連續詐欺取
    財罪間，有方法結果之牽連犯關係，應依刑法第五十五條規定，從一重之行使偽
    造準私文書罪處斷。公訴意旨雖僅論及向乙○○詐收會款之部分，惟前開公訴意
    旨未述及部分，既與已起訴部分有連續犯及牽連犯之裁判上一罪關係，為起訴效
    力所及，本院自得一併予以審究。又公訴意旨認被告於八十九年六月十五日係冒
    「甲○○」名義得標，惟實係冒「阿純」名義得標之誤認。再公訴意旨認被告已
    找乙○○入會，卻仍向甲○○稱未找到人接替，向甲○○收取八十九年五、六月
    份活會款，該當詐欺取財罪嫌云云，惟查被告收取甲○○八十九年六月份之活會
    款之所以構成詐欺罪，應係被告該期冒會員「阿純」名義得標之結果，與乙○○
    入會無關。另八十九年五月份依會單所載，係由會員羅寶珠正常得標，甲○○該
    期所繳活會會款，應無詐欺可言，公訴意旨就此亦有誤會，惟公訴意旨認此部分
    與前開有罪部分有裁判上一罪之連續犯關係，爰不另為無罪判決之諭知，附此敘
    明。爰審酌被告犯罪之動機、目的、手段、生活狀況、智識程度、犯罪所詐得之
    金額，及犯罪後尚能與部分會員達成調解（見本院卷附臺北縣板橋市調解委員會
    調解書），有待分期清償債務等一切情狀，量處如主文所示之刑，並諭知易科罰
    金之折算標準，以示懲儆。末查被告行為後，刑法第四十一條業於九十年一月四
    日修正為「犯最重本刑為五年以下有期徒刑以下之刑之罪，而受六月以下有期徒
    刑或拘役之宣告，因身體、教育、職業、家庭之關係或其他正當事由，執行顯有
    困難者，得以一元以上三元以下折算一日，易科罰金。但確因不執行所宣告之刑
    ，難收矯正之效或難以維持法秩序者，不在此限。」「併合處罰之數罪，均有前
    項情形，其應執行之刑逾六月者，亦同。」並於同年月十日公布施行，於同年月
    十二日生效，依刑法第二條第一項規定比較新舊法律，適用新法對被告較為有利
    ，自應依修正後刑法第四十一條第一項規定諭知易科罰金之折算標準，附此說明
    。
六、末查被告先後冒會員廖金達及「阿純」名義投標時所偽造之標單並未扣案，被告
    亦稱開標完畢已丟棄，既已滅失，被告於標單上偽造之署押，爰不再宣告沒收，
    附此敘明。
據上論斷，應依刑事訴訟法第二百九十九條第一項前段，刑法第五十六條、第二百十
六條、第二百十條、第二百二十條第一項、第三百三十九條第一項、第五十五條、第
二條第一項前段、第四十一條第一項，罰金罰鍰提高標準條例第一條前段、第二條，
判決如主文。
本案經檢察官謝宗甫到庭執行職務。
中      華      民      國      九  十    年     九    月    二 十 七   日
                                          臺灣板橋地方法院刑事第四庭
                                              法    官    談      虎
右正本證明與原本無異。
如不服本判決，應於判決送達後十日內，向本院提出上訴狀。
                                              書 記 官    陳  君  偉
中      華      民    國      九  十    年     九    月    二 十 七   日
右正本證明與原本無異
如不服本判決應於送達後十日內向本院提出上訴狀
附錄本案論罪科刑法條全文：
刑法第二百十條
  偽造、變造私文書，足以生損害於公眾或他人者，處五年以下有期徒刑。
刑法第二百十六條
  行使第二百十條至第二百十五條之文書者，依偽造、變造文書或登載不實事項或使
  登載不實事項之規定處斷。
刑法第二百二十條第一項
  在紙上或物品上之文字、符號、圖畫、照像，依習慣或特約，足以為表示其用意之
  證明者，關於本章及本章以外各罪，以文書論。
刑法第三百三十九條
  意圖為自己或第三人不法之所有，以詐術使人將本人或第三人之物交付者，處五年
  以下有期徒刑、拘役或科或併科一千元以下罰金。
  以前項方法得財產上不法之利益或使第三人得之者亦同。
  前二項之未遂犯罰之。


司法院資訊處製作；財團法人民間司法改革基金會備份。
